【裁判字號】    98,審易,2285
【裁判日期】    981111
【裁判案由】    重利
【裁判全文】
臺灣高雄地方法院刑事判決            98年度審易字第2285號
公  訴  人  臺灣高雄地方法院檢察署檢察官
被      告  丙○○
上列被告因重利案件，經檢察官提起公訴（98年度偵字第9046號
），本院以簡式審判程序審理，判決如下：
    主  文
丙○○連續犯重利罪，處有期徒刑月，如易科罰金，以銀元
佰元即新臺幣玖佰元折算壹日；減為有期徒刑壹月又拾伍日，如
易科罰金，以銀元佰元即新臺幣玖佰元折算壹日。扣案之記帳
簿貳本均沒收。又犯重利罪，共柒罪，各處有期徒刑貳月，如易
科罰金，均以新臺幣壹仟元折算壹日。扣案之記帳簿貳本均沒收
。應執行有期徒刑壹年，如易科罰金，以銀元佰元即新臺幣玖
佰元折算壹日。扣案之記帳簿貳本均沒收。
    事  實
一、丙○○基於乘他人急迫貸以金錢，而取得與原本顯不相當重
    利之概括犯意，自民國94年12月間起，在高雄市○○區○○
    街185 號，透過借款人輾轉由親友介紹之方式，於附表編號
    1 所示之時間，乘附表編號1 所示之借款人丁○○因急需用
    錢而與丙○○聯絡之際，連續貸予如附表編號1 所示金額給
    丁○○，並要求丁○○簽立本票、提供身分證影本等物作為
    債務之擔保，以如附表編號1 所示之方式計算利息，每期由
    丙○○本人或委託不知情之黃清山收取如附表編號1 所示之
    利息（借款人、借款時間、金額、利息、提供之擔保、還款
    經過等均詳如附表編號1 所示），而取得與原本不相當之利
    息。
二、丙○○基於乘他人急迫貸以金錢，而取得與原本顯不相當重
    利之犯意，於附表編號2 、3 所示時間，在高雄市○○區○○街185 號住處，乘附表編號2 、3 所示借款人乙○○、甲○○急迫之際，先後貸予如附表編號2 、3 所示金額給乙○○、甲○○，以如附表編號2 、3 所示之方式計算利息，並
    要求乙○○、甲○○簽立本票、提供身分證影本等物作為債
    務之擔保，並以如附表編號2 、3 所示之方式計算利息，每
    期由丙○○本人或委託不知情之黃清山收取如附表編號2 、
    3 所示之利息（借款人、借款時間、金額、利息、提供之擔
    保、還款經過等均詳如附表編號2 、3 所示），而取得與原
    本不相當之利息。
三、嗣經警於98年3 月17日12時20分許，在丙○○上開住處實施
    搜索，為警扣得丙○○所有、供記載上開借款計息內容之記
    帳簿2 本，及借款人之身分證影本5 張、借款人所簽發之本
    票共36張，始悉上情。
四、案經高雄市政府警察局鼓山分局移送臺灣高雄地方法院檢察
    署檢察官偵查起訴。
    理  由
一、本件被告丙○○所犯為死刑、無期徒刑、最輕本刑為3 年以
    上有期徒刑以外之罪，其於準備程序進行中，就被訴事實為
    有罪之陳述，經本院告知簡式審判程序之旨，並聽取當事人
    之意見後，合議庭認宜進行簡式審判程序，爰依刑事訴訟法
    第273 條之1 第1 項規定，裁定由受命法官獨任進行簡式審
    判程序，合先敘明。
二、上開事實，業經被告於本院審理中坦承不諱，並與證人即被
    害人丁○○於警詢之證詞及乙○○、甲○○於警詢、偵查中
    之證詞相符，並有利息表1 紙在卷可佐。此外，復有丙○○
    所有、供記載上開借款計息內容之記帳簿2 本、借款人之身
    分證影本5 張及借款人所簽發之本票共36張扣案可證。綜上
    所述，被告之自白與事實相符，本件事證明確，被告犯行堪
    以認定。
三、被告於附表編號1 所示之重利行為後，94年1 月7 日修正通
    過之刑法於95年7 月1 日施行。按行為後法律有變更者，適
    用行為時之法律。但行為後之法律有利於行為人者，適用最
    有利於行為人之法律，修正後刑法第2 條第1 項定有明文。
    又法律變更比較時應就罪刑有關之共犯、未遂犯、連續犯、
    牽連犯、結合犯以及累犯加重、自首減輕、暨其他法定加減
    原因、與加減例等一切情形，綜其全部之結果，而為比較，
    再適用最有利於行為人之法律處斷（最高法院24年上字第46
    34號、27年上字第2615號判例意旨參照）。經查：
    (一)修正前刑法第33條第5 款規定：「罰金：1 元以上。」修
      正後該款規定「罰金：新臺幣1000元以上」，是比較新舊
      法結果，以舊法較有利於行為人。
    (二)易科罰金之折算標準，經適用修正前刑法第41條、修正前
      罰金罰鍰提高標準條例第2 條（現已刪除）及現行法規所
      定貨幣單位折算新臺幣條例第2 條之結果，最高得以銀元
      300 元即新臺幣900 元折算1 日，依修正後刑法第41條之
      規定，則係以新臺幣1,000 元、2,000 元或3,000 元折算
      一日，比較結果，自以舊法有利於被告（此易科罰金折算
      標準，係於量刑後始應決定之事項，無與量刑前所應適用
      之法律一併綜合比較，併此敘明）。
    (三)修正後刑法第56條規定，業已刪除連續犯之規定，故連續
      數行為而犯同一罪名，依修正前刑法第56條規定，應以一
      罪論，僅得加重其刑，但依修正後規定，已無連續犯可資
      適用，即應將各次犯行以數罪併合處罰，是以適用修正前
      關於連續犯之規定，自係較為有利。
    (四)刑法第51條定應執行刑時，仍有刑法第2 條第1 項之適用
      ，亦即裁判確定前犯數罪，其中一罪在新法施行前者，亦
      應為新舊法比較（最高法院95年5 月23日第8 次刑事庭會
      議決議參照）。又按，從定執行刑之立法意旨，一方面為
      執行刑之便利，他方面係為受刑人之利益。定執行刑之裁
      定，又視同判決（最高法院刑庭總會26年2 月16日決議(六)
      ）。故如被告所犯數罪，經分別諭知得易科罰金之徒刑，
      惟其折算標準高低不同時，仍應從上開立法意旨，擇有利
      於行為人之易科罰金折算標準。本件被告於裁判確定前犯
      數罪，各有部分係於95年7 月1 日之前後分別違犯，有如
      上述，依修正前刑法第51條規定：「數罪併罰，分別宣告
      其罪之刑，依左列各款定其應執行者：」其中第5 款規定
      ：「宣告多數有期徒刑者，於各刑中之最長期以上，各刑
      合併之刑期以下，定其刑期。但不得逾20年。」修正後刑
      法第51條第5 款規定：「宣告多數有期徒刑者，於各刑中
      之最長期以上，各刑合併之刑期以下，定其刑期。但不得
      逾30年」，比較結果，修正後刑法並非較有利於受刑人，
      依刑法第2 條第1 項前段之規定，仍應依修正前刑法定其
      應執行之刑。
    (五)綜上，依整體比較之結果，以適用行為時之舊法於被告較
      為有利，爰依刑法第2 條第1 項前段之規定，適用行為時
      即修正前之刑法規定予以論處。
四、按刑法重利罪成立之要件為乘人急迫、輕率或無經驗，貸以
    金錢或其他物品，而取得與原本顯不相當之重利，即係指明
    知他人出於急迫、輕率或無經驗，而利用機會故為貸與，至
    於利息部分，就原本利率、時期核算及參酌當地之經濟狀況
    ，較之一般債務之利息，顯有特殊之超額者而言，最高法院
    27年上字第520 號判例意旨可資參照。被告為附表所示貸款
    行為所取得之利息，超過民法所規定年利率不得超過20％最
    高限制甚多，顯示借款人茍非出於急迫，當不致向被告借如
    此高利之貸款，堪認被告顯係乘不特定人出於急迫而舉債濟
    急，預定苛刻條件，利用機會故為貸與，且就原本利率、時
    期核算及參酌現今之經濟狀況，較之一般債務之利息，顯有
    特殊之超額，是被告確有取得與原本顯不相當之重利無訛。
    核被告所為，均係犯刑法第344 條之重利罪。被告所為如附
    表編號1 所示先後2 次貸予金錢收取重利之行為，時間緊接
    ，方法相同，所犯又係構成要件相同之罪，顯係基於概括犯
    意反覆為之，應依廢止前刑法第56條規定，論以連續重利一
    罪，並加重其刑。又被告所涉上開連續重利及如附表編號2
    、3 所示7 次重利犯行，犯意各別，行為互殊，應予分論併
    罰。
五、本院審酌被告為賺取暴利而貸款收取重利，嚴重破壞金融秩
    序，導致借款人為高利所苦及受債務壓迫，衍生社會問題，
    惡性非輕；另考量被告無前科紀錄，此有臺灣高等法院被告
    前案紀錄表1 份在卷可佐，被告於本院坦承犯行，及其犯罪
    期間、次數、所得等一切情狀，各量處如主文所示之刑，並
    分別依修正前、後刑法第41條第1 項前段規定諭知易科罰金
    折算標準。又被告連續重利之犯行在96年4 月24日以前，且
    非中華民國96年罪犯減刑條例第3 條所列不予減刑之情形，
    應依該條例第2 條第1 項第3 款規定，減其宣告刑，並依修
    正前刑法第51條第5 款定其應執行之刑，及依修正前刑法第
    41條第1 項前段之規定諭知易科罰金之折算標準，以資懲儆
    。又扣案之記帳簿2 本，為被告所有供犯罪所用之物，應依
    刑法第38條第1 項第2 款規定諭知沒收。至扣案之行動電話
    1 支、空白商業本票14張非供犯罪所用，為被告自承於卷（
    見本院卷第17頁），與本案無直接關聯；另扣案之借款人身
    分證影本5 張及借款人簽發之本票36張，因均僅供作清償借
    款本息擔保之用，如借款人嗣後清償借款本息，被告仍須將
    該等物品分別返還於各該借款人，自難認係被告犯罪所得之
    物屬其所有（最高法院92年度台上字第2923號判決意旨參照
    ），爰均不另為沒收之諭知，併此敘明。
據上論斷，應依刑事訴訟法第273 條之1 第1 項、第299 條第1
項前段，刑法第2 條第1 項前段、第344 條、第41條第1 項前段
、第38條第1 項第2 款，修正前刑法第56條（現已刪除）、第41
條第1 項前段、第51條第5 款，刑法施行法第1 條之1 ，廢止前
罰金罰鍰提高標準條例第2 條，現行法規所定貨幣單位折算新臺
幣條例第2 條，中華民國96年罪犯減刑條例第2 條第1 項第3 款
、第7 條、第11條，判決如主文
本案經檢察官黃齡慧到庭執行職務。
中    華    民    國    98    年    11    月    11    日
                  刑事第十庭  法  官  楊佩蓉
以上正本證明與原本無異。
如不服本判決應於收受判決後10日內向本院提出上訴書狀，並應
敘述具體理由。其未敘述上訴理由者，應於上訴期間屆滿後20日
內向本院補提理由書(均須按他造當事人之人數附繕本)「切勿逕
送上級法院」。
中    華    民    國    98    年    11    月    11    日
                              書記官  許珈綺
附錄本案判決論罪科刑法條：
中華民國刑法第344 條
乘他人急迫、輕率或無經驗貸以金錢或其他物品，而取得與原本
顯不相當之重利者，處1 年以下有期徒刑、拘役或科或併科1 千
元以下罰金。
附表：
┌──┬───┬──────┬─────┬─────────────┐
│編號│借款人│借 款 時 間 │借款金額  │ 計     息     方     式  │
│    │      │            │（新台幣）│                          │
├──┼───┼──────┼─────┼─────────────┤
│  1 │丁○○│94年12月間，│各3萬元   │預扣6,000 元利息，以1 個月│
│    │      │先後借款2次 │          │為1 期，1 萬元每期償還1,00│
│    │      │            │          │0 元，月息10分，並簽立本票│
│    │      │            │          │6 萬元及提供身分證影本為擔│
│    │      │            │          │保。                      │
├──┼───┼──────┼─────┼─────────────┤
│  2 │乙○○│96年8、9月間│6萬元   │預扣借款金額百分之10利息，│
│    │      │先後借款5 次│5萬元   │以10日為1 期，每期支付1 萬│
│    │      │            │3萬4000 │9000元，月息30分（即百分之│
│    │      │            │  元      │30），並簽立本票30萬元及提│
│    │      │            │5000元  │供身分證影本為擔保，至97年│
│    │      │            │3萬元   │8 月止總共支付利息70萬2000│
│    │      │            │共計：17萬│元。                      │
│    │      │            │9000元    │                          │
├──┼───┼──────┼─────┼─────────────┤
│  3 │甲○○│97年1、2月│各2萬元   │預扣2,000元利息，以10日為1│
│    │      │  間。      │          │期，每期償還2,000 元，月息│
│    │      │97年3、4月│          │30分，並簽立本票6 萬元及提│
│    │      │  間。      │          │供身分證影本為擔保。      │
│    │      │先後借款2次 │          │                          │
└──┴───┴──────┴─────┴─────────────┘


司法院資訊處製作；財團法人民間司法改革基金會備份。
